【裁判字號】    92,上訴,2286
【裁判日期】    920912
【裁判案由】    搶奪等
【裁判全文】
臺灣高等法院刑事判決                          九十二年度上訴字第二二八六號
    上  訴  人
    即  被  告  乙○○
右上訴人因搶奪等案件，不服臺灣桃園地方法院九十一年度易字第一三六八號，中華
民國九十二年四月十五日第一審判決（起訴案號：臺灣桃園地方法院檢察署九十一年
度偵緝字第三三一號），提起上訴，本院判決如左：
    主  文
原判決關於持有第一級毒品部分暨定執行刑均撤銷。
乙○○連續施用第一級毒品，處有期徒刑拾月，扣案之海洛因壹包（標示Ｈ（＋）淨
重零點零陸公克，包裝零點貳公克）、海洛因參包（驗餘淨重零點參壹公克）、海
洛因參包（驗餘淨重零點參捌公克）沒收銷燬之；又連續施用第二級毒品，處有期徒
刑陸月，扣案之安非他命壹包（驗餘淨重零點零肆柒捌公克）、安非他命伍包（驗餘
淨重貳點壹柒壹零公克）、安非他命陸包（驗餘淨重貳點壹零柒肆公克）、安非他命
殘渣袋拾陸個（殘渣無法析離）、大麻一包（零點零玖公克、包裝重零點貳公克）
、分裝匙壹支、吸食器壹支均沒收銷燬之。
其他上訴駁回。
第二項所處之刑與上訴駁回所處之刑，應執行有期徒刑貳年，扣案之海洛因壹包（標
示Ｈ（＋）淨重零點零陸公克，包裝零點貳公克）、海洛因參包（驗餘淨重零點參
壹公克）、海洛因參包（驗餘淨重零點參捌公克）、安非他命壹包（驗餘淨重零點零
肆柒捌公克）、安非他命伍包（驗餘淨重貳點壹柒壹零公克）、安非他命陸包（驗餘
淨重貳點壹零柒肆公克）、安非他命殘渣袋拾陸個（殘渣無法析離）、大麻一包 (零
點零玖公克、包裝重零點貳公克）、分裝匙壹支、吸食器壹支均沒收銷燬之。
    事  實
一、乙○○前因施用毒品案件，經原法院裁定送觀察、勒戒，認無繼續施用毒品傾向
    ，由原法院以八十六年度易字第四八三八號判決免刑，並於民國八十七年九月二
    十九日確定。詎乙○○毒癮難卻，猶不知悔悟，竟基於施用第一級、第二級毒品
    之概括犯意，自九十年十月初某日起至九十一年一月十五日凌晨一時十分許為警
    查獲後採尿時點往前回溯九十六小時內某時點止，在桃園縣八德市○○路○段一
    四二五號大溪地汽車賓館五Ｏ一室、同縣大溪鎮○○路○段二三巷八號住處，連
    續施用第二級毒品安非他命多次，平均二、三天施用一次；又自九十年十月初某
    日起至九十一年一月十五日凌晨一時十分許為警查獲後採尿時點往前回溯二十六
    小時內某時點止，在上揭住處，連續施用第一級毒品海洛因多次，平均一、二星
    期施用一次。嗣於九十年十一月七日上午十一時二十分許，在桃園縣八德市○○
    街七巷底，為警員盤檢查獲，扣得安非他命一包（驗餘淨重Ｏ‧Ｏ四七八公克）
    、海洛因一包（標示Ｈ（＋）淨重０點０六公克，包裝０點二三公克）、大麻一
    包（０點０九公克、包裝重０點二三公克）；復於同年十一月十五日晚上八時二
    十分許，在桃園縣八德市○○路○段一四二五號大溪地汽車賓館五Ｏ一室，為警
    員臨檢查獲，並扣得海洛因三包（驗餘淨重Ｏ‧三一公克）、安非他命五包（驗
    餘淨重二‧一七一Ｏ公克）、安非他命殘渣袋十六個（殘渣無法析離）及其所有
    供施用毒品之分裝匙一支；再於九十一年一月十五日凌晨一時十分許，在桃園縣
    八德市○○街一三八巷七號，為警員盤查查獲，扣得海洛因三包（驗餘淨重Ｏ‧
    三八公克）、安非他命六包（驗餘淨重二‧一Ｏ七四公克）及其所有供施用毒品
    之吸食器一支。嗣經原法院以九十一年毒聲字第八九五號裁定送臺灣桃園看守所
    附設勒戒處所觀察、勒戒，認有繼續施用毒品傾向，復經原法院於九十一年七月
    十七日以九十一年度毒聲字第二○九一號裁定令入戒治處所施以強制戒治，期間
    為一年。
二、乙○○於九十一年一月十四日十一時三十五分許，騎乘車牌號碼ＱＫＧ─八九○
    號機車，行經桃園縣中壢市○○路○段二○八號前，遇警臨檢盤查，因其復有施
    用及持有第一級毒品海洛因、第二級安非他命（詳後述），恐為警查獲，隨即加
    速駛離該處，員警見狀自後追趕，至同市○○街二十六號前，乙○○所騎乘之機
    車失控滑倒，改以步行逃離。至同市老街溪處，並躍入溪中，游向對岸，上岸後
    再往同市○○路方向逃逸。逃至元化路一二五巷前，適甲○○購完物品坐上車牌
    號碼ＬＰ─五一一八號之自用小客車準備離去之際，乙○○立即進入車內坐上後
    座，之後另有二名不詳姓名年籍之成年男子，自其後追入車內與乙○○發生拉扯
    、扭打，甲○○因而受到驚嚇，立即下車高喊「救命」。詎乙○○竟意圖為自己
    不法之所有，見甲○○下車，鑰匙未拔下不及防備之際，認有可乘之機，立即坐
    上駕駛座，搶奪該車，得手後加速逃離現場。嗣於同年一月十五日凌晨一時十分
    許，為警追至桃園縣八德市○○街一三八巷七號前，乙○○因不慎擦撞路旁停放
    之自用小客車後，始遭緝獲。
三、案經甲○○告訴、桃園縣警察局移送暨八德分局、中壢分局報告臺灣桃園地方法
    院檢察署檢察官偵查起訴。
    理  由
一、右揭事實一部分，業經被告乙○○坦承不諱，且被告三次被查獲所採集之尿液經
    嗎啡陽性反應，此有桃園縣衛生局不法藥物尿液檢定書二紙、法務部調查局九十
    一年一月十八日調科壹字第Ｚ0000000000號檢驗通知書一紙附卷可稽
    ，另扣案之毒品、殘渣袋送驗結果，成分分別為安非他命、海洛因、大麻，亦有
    法務部調查局九十年十二月十日（九○）陸（一）字第九○一八九八四○號、九
    十年十一月三十日（九○）陸（一）字第九○一八九六八五號、九十年十二月四
    日（九十）陸（一）00000000號鑑定通知書、九十一年一月三十日調科
    壹字第Ｏ八ＯＯＯ五Ｏ八二號鑑定通知書、國防部憲兵司令部刑事鑑識中心九十
    一年八月二十三日（91）綱得字第一一三四九號鑑驗通知書、九十一年九月二十
    六日（91）綱得字第一二七三一號鑑驗通知書、九十一年九月十八日（91）綱得
    字第一二三Ｏ二號鑑驗通知書各一紙在卷可憑，是被告自白與事實相符，堪以採
    信。又被告前因施用毒品案件，經原法院裁定送觀察、勒戒，認無繼續施用毒品
    傾向，由原法院以八十六年度易字第四八三八號判決免刑，並於八十七年九月二
    十九日確定，復因施用毒品案件，經原法院以九十一年毒聲字第八九五號裁定送
    臺灣桃園看守所附設勒戒處所觀察、勒戒，認有繼續施用毒品傾向，再經原法院
    於九十一年七月十七日以九十一年度毒聲字第二○九一號裁定令入戒治處所施以
    強制戒治一年等節，亦有台灣高等法院被告全國前案紀錄表、原法院九十一年毒
    聲字第八九五號裁定、臺灣桃園看守所附設勒戒處所九十一年七月八日桃所澄衛
    勒字第Ｏ四四七號函、原法院九十一年度毒聲字第二○九一號裁定各一份在卷可
    按，從而被告係前犯毒品案件經免刑判決確定後，於五年內二犯本件犯行之情，
    亦足認定。是此部分事證明確，被告犯行堪予認定。
二、右揭犯罪事實二部分，訊據被告固坦承在告訴人甲○○因驚恐下車不備之際，將
    告訴人所有之上開自用小客車駛離現場等情，核與告訴人甲○○迭次於警、偵訊
    時及原審訊問時結證：當時伊買完東西，取出鑰匙，準備啟動車輛離去，被告突
    然由左後車門進入，另外後面有二名男子，與被告發生扭打，伊便下車喊救命，
    附近之商家有人報案，約三、五分鐘後，警方前來，要求其三人下車，另二名男
    子依指示下車，只剩被告一人在車內，被告便將車子啟動跑離現場等語（見原審
    卷九十一年十一月二十七日訊問筆錄），及證人即警員廖述璋於偵查中證述：當
    天伊一制服警員，配二個義警，當時負責巡邏勤務，勤務中心通報攔截，伊車開
    到文化路一二五巷時，就見告訴人在呼救，伊等不清楚狀況，就把車開到車旁，
    叫民眾下車，然後被告就開車往內壢跑了，伊就接著追等語（見偵字第二一六二
    號卷第五十五頁）相符，並有告訴人被搶之上開車輛照片二紙、贓物認領保管單
    一紙附卷可考（見同上偵卷第二十八至三十頁），是被告乘告訴人因恐懼下車，
    鑰匙未拔下不及防備之際，搶奪告訴人所有之車輛一節，事證明確，洵堪認定。
    被告雖矢口否認有何搶奪之犯行，辯稱：當時是因被警察追著打，為避免繼續被
    打，所以在告訴人下車後，即坐上右前座將車駛離現場云云。惟按「因避免自己
    或他人生命、身體、自由財產之緊急危難而出於不得已之行為，不罰。」，刑法
    第二十四條第一項固定有明文，然必須行為人行為當時有緊急之危難存在，且行
    為人之避難行為必須是唯一而必要、適當之手段。經查：告訴人於原審調查時證
    稱：伊下車後喊救命，經人報警後，警方已據報前來，車上另二名男子並已依警
    指示下車，已如前述，因此，該二名男子對被告所為之不法侵害行為已經停止，
    危難情況已不存在，而被告卻在此時，乘告訴人因驚恐下車不及防備之際，坐上
    駕駛座，搶奪該車，難認其行為該當於刑法第二十四條之緊急避難，從而，被告
    所為之上開辯解，於法尚有未合，難依此為被告有利之認定。
三、按海洛因、安非他命分別為毒品危害防制條例第二條第二項第一款、第二款所規
    範之第一級毒品及第二級毒品，核被告所為之犯罪事實一部分，係違反毒品危害
    防制條例第十條第一項、第二項之施用第一級毒品、第二級毒品罪。其持有海洛
    因、安非他命、大麻之低度行為為施用海洛因、安非他命之高度行為所吸收，均
    不另論罪。而其先後多次施用海洛因、安非他命之行為，時間緊接，方法相同，
    觸犯構成要件相同之罪，顯均係基於概括之犯意所為，均為連續犯，應依刑法五
    十六條之規定，均以一罪論，並均加重其刑。公訴人雖未就被告施用第一、二級
    毒品之犯行起訴，惟此部分與被告持有第一、二級毒品之行為係屬高低度吸收關
    係，為裁判上一罪，依審判不可分原則，為起訴效力所及，本院自得併予審理。
    另被告所為犯罪事實二部分，係犯刑法第三百二十五條第一項之搶奪罪，公訴意
    旨未斟酌於被告除坐上告訴人之車輛，要求告訴人載其離去外，更進而在告訴人
    下車不及防備之時，將車駛離，已該當於上開搶奪罪之要件，認被告此部分所為
    僅係犯同法第三百零四條之強制罪，尚有未洽，惟其基本社會事實同一，本院自
    應予審理，併變更其起訴法條。被告所犯上開三罪，犯意各別，行為互殊，應分
    論併罰之。
四、原審適用刑事訴訟法第三百條、刑法第三百二十五條第一項，審酌被告犯後尚未
    賠償告訴人之損害等一切情狀，就搶奪部分量處被告有期徒刑十月，經核認事用
    法均無不合，量刑亦屬充當。被告就此部分上訴意旨，仍執陳詞，否認犯罪，核
    無理由，上訴應予駁回。又原審就被告持有毒品部分予以論罪科刑，固非無見，
    惟查，被告於同時間另有施用第一、二級毒品之犯行，與本案間為裁判上一罪關
    係，為同一案件，已如前述，原審未併予審理，即有未合。被告就此部分上訴意
    旨執以指摘原判決不當，為有理由，應由本院將原判決此部分撤銷改判。爰審酌
    被告前經觀察、勒戒，仍不知悔改、警惕，猶繼續施用毒品，惟其施用毒品係自
    戕行為，尚無危害他人，且犯後已坦承犯行，犯後態度尚佳等一切情狀，分別量
    處如主文第二項所示之刑，並與上訴駁回所處之刑定其應執行刑。
五、扣案之安非他命一包（驗餘淨重Ｏ‧Ｏ四七八公克）、安非他命五包（驗餘淨重
    二‧一七一Ｏ公克）、安非他命殘渣袋十六個（殘渣無法析離）、安非他命六包
    （驗餘淨重二‧一Ｏ七四公克）、海洛因三包（驗餘淨重Ｏ‧三一公克）、海洛
    因三包（驗餘淨重Ｏ‧三八公克）、海洛因一包（標示（＋）淨重○點六公克、
    包裝重○點三四公克）、大麻一包（重○點○九公克、包裝重○點二三公克），
    均係查獲之毒品，扣案之分裝匙一支、吸食器一支，係被告所有供施用毒品之器
    具，亦據被告於審理時供承在卷，應依毒品危害防制條例第十八條第一項前段規
    定沒收銷燬之。
據上論斷，應依刑事訴訟法第三百六十八條、第三百六十九條第一項前段、第三百六
十四條、第二百九十九條第一項前段，毒品危害防制條例第十條第一項、第二項、第
十八條第一項前段，刑法第十一條前段、第五十六條、第五十一條第五款，判決如主
文。
本案經檢察官鍾鳳玲到庭執行職務。
中      華      民      國    九十二    年      九      月     十二     日
                        臺灣高等法院刑事第七庭
                            審判長法  官  吳  啟  民
                                  法  官  施  俊  堯
                                  法  官  蘇  隆  惠
右正本證明與原本無異。
搶奪及施用第一級毒品部分如不服本判決應於收受送達後十日內向本院提出上訴書狀
，其未敘述上訴之理由者並得於提起上訴後十日內向本院補提理由書（均須按他造當
事人之人數附繕本）。
其餘不得上訴。
                                   書記官  周  素  秋
中      華      民      國    九十二    年      九      月     十二     日
附論罪科刑依據之法條：
毒品危害防制條例第十條
施用第一級毒品者，處六月以上五年以下有期徒刑。
施用第二級毒品者，處三年以下有期徒刑。
中華民國刑法第三百二十五條
 (普通搶奪罪)
意圖為自己或第三人不法之所有，而搶奪他人之動產者，處六月以上五年以下有期徒
刑。
因而致人於死者，處無期徒刑或七年以上有期徒刑，致重傷者，處三年以上十年以下
有期徒刑。
第一項之未遂犯罰之。


司法院資訊處製作；財團法人民間司法改革基金會備份。
